【裁判字號】    89,上訴,4261
【裁判日期】    900105
【裁判案由】    偽造文書等
【裁判全文】
臺灣高等法院刑事判決                          八十九年度上訴字第四二六一號
    上  訴  人
    即  被  告  丙○○
    選任辯護人  邱鎮北
                劉哲睿
右上訴人因偽造文書案件，不服臺灣桃園地方法院八十九年度訴字第九八○號，中華
民國八十九年十月十三日第一審判決（起訴案號：臺灣桃園地方法院檢察署八十九年
度偵字第五九四一號）提起上訴，本院判決如左：
    主  文
原判決撤銷。
丙○○行使偽造私文書，足以生損害於他人，處有期徒刑月，緩刑年。
偽造之「八十六年五月九日新竹區中小企業銀行卡通融貸款契約」連帶保證人欄之「
甲○○」署押壹枚、印文壹枚、偽刻之「甲○○」印章壹顆均沒收。
    事  實
一、丙○○與甲○○原為夫妻關係，現已離婚。於民國八十三年四月二十五日二人尚
    在婚姻關係存續中，丙○○向新竹區中小企業銀行（嗣已改名為新竹國際商業銀
    行股份有限公司，下稱新竹商銀）東門分行辦理卡通融貸款契約，經銀行核定貸
    款額度為新台幣（下同）十五萬元，由甲○○擔任該貸款契約之連帶保證人，並
    由甲○○親自在該契約書上簽名蓋章。嗣於八十四年五月十六日及八十五年四月
    二十三日就前開貸款契約辦理契約更新，更新契約後之借款額度分別為十五萬元
    及三十萬元，亦均由甲○○親自在更新之契約書中簽名作保。嗣丙○○於八十六
    年五月九日再度辦理契約更新，借款額度並提高為五十萬元時，竟未得甲○○之
    同意，委請某不知情已成年之刻印店人員，偽刻「甲○○」之印章一顆，並以該
    偽刻之印章在前開契約書上偽造甲○○之印文一枚，復與已成年姓名年籍不詳之
    人基於共同之犯意聯絡，由該人在契約書中偽簽甲○○之署押一枚，以資偽造屬
    私文書性質之前開卡通融貸款契約書連帶保證人欄，丙○○並將該份貸款契約書
    提出於新竹商銀東門分行加以行使，足以生損害於甲○○本人及新竹商銀東門分
    行。
二、案經被害人甲○○訴由臺灣桃園地方法院檢察署檢察官偵查起訴。
    理  由
一、訊據被告丙○○固坦承有於右揭時、地向新竹商銀東門分行辦理卡通融貸款契約
    及三次更新契約，並均以甲○○為契約之連帶保證人之事實，惟矢口否認有何偽
    造文書之犯行，辯稱：系爭貸款書係經過甲○○同意，印章是甲○○放在家中，
    經甲○○同意辦理契約更新而交付，且是時二人婚姻生活仍幸福美滿，契約更新
    不過在提高額度，其餘內容一律不變，僅銀行對其之信用評等升級，其無偽造文
    書之動機及必要云云。惟查：
（一）右開事實，業據告訴人甲○○於偵審中指訴：先前以被告丙○○為債務人，由
      其擔任連帶保證人之借貸契約，其均會親自前往簽名並用印，而除了第一份八
      十三年四月二十五日之印章不同外，餘均以其印鑑章為之。系爭八十六年五月
      九日之卡通融貸款契約，確非其親自簽名及用印，印章亦非其所有。該時其與
      丙○○仍在婚姻關係存續中，如知丙○○要辦理契約更新，一定會應允且隨同
      前往辦理，何以竟會不知此事等語，並有上開八十六年五月九日之卡通融貸款
      契約書影本（見偵查卷第三二至三四頁）在卷可稽。
（二）經訊之被告坦承該份卡通融貸款契約並非告訴人簽名等語無訛（見偵查卷第二
      二頁），而參諸卷附前開八十三年四月二十五日、八十四年五月十六日、八十
      五年四月二十三日及八十六年五月九日之卡通融貸款契約書及另外亦以被告丙○○為債務人，甲○○為連帶保證人，向新竹商銀借貸，金額分別為五十萬元
      及六百五十萬元之借據，其中連帶保證人欄之「甲○○」署押及蓋用甲○○印
      章之印文（見偵查卷第七六至八四頁、第九五至九七頁），明顯可見系爭八十
      六年五月九日契約書所簽之甲○○署押與其餘各份簽名筆跡均不相同，且印文
      亦與其他印文均相異。足見本件系爭之八十六年五月九日卡通融貸款契約書
      連帶保證人欄之「甲○○」署押確非甲○○親自所簽。又被告雖稱印章是告訴
      人交給他的云云，惟八十六年五月間，被告丙○○與告訴人甲○○尚在婚姻關
      係存續中，甲○○當時係一家庭主婦並未在外工作，此經其供明，亦為被告所
      不否認，則被告欲辦理前開契約更新時，自得告以甲○○，由甲○○依循往例
      親自簽名蓋章。果如被告所辯告訴人既已同意而交付其印章，何以不即親自簽
      名蓋章以辦理對保手續，而要由被告另行委請他人代為簽名，益見告訴人之指
      訴非虛，該契約書上之用印當非經其同意所為。
（三）又證人即受理本件系爭契約之新竹商銀東門分行職員乙○○結證稱：辦理契約
      更新與第一次融資程序相同，原則上每次換約還是要再經過連帶保證人對保，
      非常例外情形，是客戶在該行往來很久信用良好，主債務人必須親自先來簽名
      用印，保證人若不克前來，可例外由主債務人將契約帶回給連帶保證人簽名蓋
      章，事後再用電話向保證人確認等語（見偵查卷第六五頁、原審卷第三五頁、
      本院卷第二二頁）。本件依契約書上見證人與對保人欄記載，係由乙○○負責
      對保（見偵查卷第三四頁），然證人乙○○於原審稱：「（本案五十萬元之融
      資貸款契約是否由你對保？）不太記得了」（見原審卷第三六頁），又稱：已
      不記得是在銀行對保還是交給丙○○帶回去（見偵查卷第六五頁反面、本院卷
      第二二頁），對甲○○沒有什麼印象（見偵查卷第六五頁反面、本院卷第二四
      頁），如果對甲○○的容貌沒有印象，應該就是用電話對保，以電話對保沒有
      做電話紀錄等情（見本院卷第二五頁）。則本件究竟如何對保，承辦之證人乙○○已無印象，雖其證稱：一定有求證，只是忘記使用何種方式對保云云，惟
      本件屢經更新均未發生問題，而證人經手案件繁多致忽略確實為對保查證，或
      誤以為業經查證程序而在對保人欄蓋章之情形亦不無可能；況以證人身為銀行
      承辦人員之立場，關於案件是否確實求證，涉及是否盡其業務上注意義務，亦
      難期對於如何對保之印象已經模糊之情況下，直承並未對保；甚且以電話對保
      只是核對保證人之國民身分證號碼等基本人別資料，接聽電話者亦有可能並非
      告訴人甲○○。是證人乙○○以上證詞，尚無從據為被告有利之認定。
（四）至被告雖指告訴人於偵查中稱：「我共擔保二筆，都是我自己簽名的，還有與
      六百五十萬同一時間他也借信貸五十萬元，此二筆都是自己去簽」（見偵查卷
      第二二頁反面），「（你為你先生五十萬元連帶保證時，於契約書上是否有講
      到於未還清前，每年都要換契約乙次？）這我不清楚，我只知六百五十萬元及
      五十萬元這二筆是每二年要換契約一次，但系爭五十萬元（指卡通融貸款契約
      之額度）我不知我是保證人」（見偵查卷第二九頁反面），復於八十八年十二
      月二十一日被告之選任辯護人許明桐律師請求檢察官訊以是否擔任被告此筆五
      十萬信用貸款之保證人時稱：「應該是沒有，請調原始契約」（見偵查卷第六
      七頁），而於調得契約後稱：「八十三年四月二十五日是我簽，八十四年五月
      十六日亦是，八十五年四月二十五日亦是，八十六年五月九日這筆不是我簽的
      」（見偵查卷第九二頁反面），而認告訴人先後對於是否為卡通融貸款契約之
      連帶保證人有不同的四種說詞云云。惟觀其先後供述，堅詞否認為此五十萬元
      連帶保證人始終並無不同，而其先為陳稱六百五十萬及五十萬元二筆貸款之連
      帶保證，嗣檢閱卡通融貸款各次契約書後供述前三筆由其親自簽名用印，其間
      難謂有何齟齬，自非得以此認告訴人指訴有何不實。
（五）再本件因契約更新而得提高信用貸款額度，若契約延續，原貸款金額可以不必
      在更新期間內償還，如果更新不獲准，舊約到期即結束，也要馬上償還所有款
      項，經證人乙○○證述綦明（見本院卷第二二至二四頁）。則為使原契約得以
      因更新而延續，並提高信用貸款額度，更新自有其價值，並非如被告所辯只是
      銀行對其信用評等的提高，而無偽造之必要。被告所為，自足以生損害於連帶
      保證人即告訴人甲○○及核准信用貸款之新竹商銀東門分行。
二、核被告丙○○所為，係犯刑法第二百十六條、第二百十條之行使偽造私文書罪。
    其偽造私文書復持以行使，偽造之低度行為應為行使之高度行為所吸收，不另論
    罪；又其偽刻印章進而偽造印文及偽造署押，均為偽造私文書之部分行為，亦不
    另論罪。公訴人於起訴書犯罪事實欄已論述被告行使行為，雖漏未引用刑法第二
    百十六條，但於起訴事實並無影響。被告委由不知情已成年之刻印店人員偽刻印
    章部分，係屬間接正犯，與不詳姓名成年人基於共同犯意，而由該人偽簽甲○○
    署押部分，二人間互有犯意聯絡及行為分擔，均為共同正犯。
三、原審認被告所犯罪證明確，予以論罪科刑，固非無見。惟查（一）原判決就被告
    委由不知情已成年之刻印店人員偽刻印章部分，漏未論述成立間接正犯；又就與
    不詳姓名成年人基於共同犯意，而由該人偽簽甲○○署押部分，漏未認定成立共
    同正犯，尚有未合。（二）原判決認被告除成立行使偽造文書外，尚成立刑法第
    三百三十九條第一項之詐欺取財罪。惟此契約更新不過在提高貸款額度，被告得
    於契約存續期間內以提款卡透支活期儲蓄餘額陸續借貸款項，亦即其實際借款若
    干，須視被告於該存續期間內如何支借，亦即並非於准予核貸時即核撥款項與被
    告，經證人乙○○證述在卷（見本院卷第二二頁），且被告為本件更新契約之借
    款人，僅在提高其貸款額度及延續償還期限，尚難認有何詐欺取財之不法意圖，
    自不得遽認成立詐欺取財罪名，公訴人亦未認被告本件行為有何詐欺取財犯行。
    原判決誤認為完成貸款程序後即核撥款項，而認成立詐欺取財罪，自有未當。被
    告上訴否認犯罪，雖無理由，然原判決既有可議，自應由本院予以撤銷改判。爰
    審酌被告犯罪動機、目的、手段、所生之危害及犯後飾詞否認犯行等一切情狀，
    量處如主文所示之刑。又被告前未曾受有期徒刑以上刑之宣告，有本院被告全國
    前案紀錄表及臺灣高等法院檢察署刑案紀錄簡覆表存卷可參，素行良好，僅因一
    時失慮致罹刑章，受本次罪刑之宣告，當足收警惕懲儆之效，信無再犯之虞，本
    院因認對其所處之刑以暫不執行為適當，併予諭知緩刑三年，以勵自新。
四、偽造之「八十六年五月九日新竹區中小企業銀行卡通融貸款契約」連帶保證人欄
    之「甲○○」署押一枚及偽造之印文一枚，另偽刻「甲○○」印章一顆，雖未扣
    案，惟並無證據證明業已滅失，均應依刑法第二百十九條規定，宣告沒收。
據上論斷，應依刑事訴訟法第三百六十九條第一項前段、第三百六十四條、第二百九
十九條第一項前段、刑法第二百十六條、第二百十條、第二百十九條、第七十四條第
一款，判決如主文。
本案經檢察官李進誠到庭執行職務。
中      華      民      國    九十      年      一      月      五      日
    臺灣高等法院刑事第十一庭
                                  審判長法  官  楊  照  男
                                        法  官  楊  炳  禎
                                        法  官  王  詠  寰
右正本證明與原本無異。
如不服本判決應於收受送達後十日內向本院提出上訴書狀，其未敘述上訴之理由者並
得於提起上訴後十日內向本院補提理由書（均須按他造當事人之人數附繕本）。
                                        書記官  吳  素  雲
中      華      民      國    九十      年      一      月      八      日
附錄：本判決論罪科刑法條全文
刑法第二百十條
偽造、變造私文書，足以生損害於公眾或他人者，處五年以下有期徒刑。
刑法第二百十六條
行使第二百十條至第二百十五條之文書者，依偽造、變造文書或登載不實事項或使登
載不實事項之規定處斷。


司法院資訊處製作；財團法人民間司法改革基金會備份。
